臺灣屏東地方法院刑事判決　　　　　　　　　　　　　　九十一年度訴字第二九號
　　公　訴　人　臺灣屏東地方法院檢察署檢察官
　　被　　　告　壬○○
　　選任辯護人　黃瑩律師
　　被　　　告　甲○○
　　被　　　告　辛○○
　　被　　　告　丁○○
　　右　一　人
　　指定辯護人　本院公設辯護人戊○○
　　右　一　人
　　輔　佐　人　庚○○
　丙○○
　　　　　　　　乙○○
　　被　　　告　己○○
右列被告等因違反公職人員選舉罷免法等案件，經檢察官提起公訴（九十年度選偵字
第四六號、第六一號），本院判決如左：
     主  文
壬○○連續對於有投票權之人，交付賄賂，而約其為一定之行使，處有期徒刑伍月，
如易科罰金，以參佰元折算壹日，褫奪公權參年，預備交付之賄賂新台幣貳仟元及扣
案之新台幣拾伍萬捌仟玖佰伍拾元暨名冊壹份（共拾肆張），均沒收。
甲○○有投票權之人收受賄賂而許以其投票權為一定之行使，處有期徒刑參月，如易
科罰金，以參佰元折算壹日，褫奪公權貳年，扣案之新台幣伍佰元沒收；又共同預備
對於有投票權之人，交付賄賂，而約其為一定之行使，處有期徒刑貳月，如易科罰金
，以參佰元折算壹日，褫奪公權壹年，預備交付之賄賂新台幣貳仟元及扣案之新台幣
拾伍萬捌仟玖佰伍拾元暨名冊壹份（共拾肆張），均沒收；應執行有期徒刑肆月，褫
奪公權貳年，預備交付之賄賂新台幣貳仟元及扣案之新台幣拾伍萬玖仟肆佰伍拾元暨
名冊壹份（共拾肆張），均沒收。
辛○○有投票權之人收受賄賂而許以其投票權為一定之行使，處有期徒刑參月，如易
科罰金，以參佰元折算壹日，褫奪公權貳年，所收受之賄賂新台幣壹仟元沒收，如全
部或一部不能沒收時，追徵其價額；又共同預備對於有投票權之人，交付賄賂，而約
其為一定之行使，處有期徒刑貳月，如易科罰金，以參佰元折算壹日，褫奪公權壹年
，預備交付之賄賂新台幣貳仟元及扣案之新台幣拾伍萬捌仟玖佰伍拾元暨名冊壹份（
共拾肆張），均沒收；應執行有期徒刑肆月，褫奪公權貳年，所收受之賄賂新台幣壹
仟元及預備交付之賄賂新台幣貳仟元、扣案之新台幣拾伍萬捌仟玖佰伍拾元暨名冊壹
份（共拾肆張），均沒收，所收受之賄賂新台幣壹仟元，如全部或一部不能沒收時，
追徵其價額。
丁○○、己○○均無罪。
     事  實
一、壬○○為使民國（下同）九十年度第五屆立法委員候選人蔡豪能順利當選，竟基
    於對有投票權人賄選之概括犯意，先於同年十一月十九日晚間八時許，至丁○○
    位於屏東縣鹽埔鄉○○路八號住處內，交付新台幣（下同）五百元予丁○○，要
    求丁○○於該次立法委員選舉投票時，投票予蔡豪，惟因丁○○為極重度多重障
    礙之人，不解其義，而未予允諾；續於同年月二十二日晚間八時三十分許（起訴
    書誤繕為八時許），在同鄉○○路七號其所經營之農藥行內（起訴書誤繕為農藥
    行前），交付三千元予甲○○，囑甲○○以每票五百元之代價向其餘不特定之有
    投票權之人行賄，要求於該屆立法委員選舉時投票予蔡豪，甲○○除收受其中自
    己應得之五百元賄款外，更與壬○○另行共同基於預備行賄之犯意，伺機活動；
    繼之，於同年月二十四日晚間十時許，壬○○適見辛○○騎乘機車行經上開農藥
    行前，乃趨前攔下，並交付三千元予辛○○，表明其中一千元係要求辛○○夫婦
    於該次立法委員選舉投票時，投票予蔡豪之代價，並囑辛○○利用餘款以每票五
    百元之代價向其餘不特定之有投票權之人行賄，要求於該屆立法委員選舉時投票
    予蔡豪，辛○○當場予以允諾，進而與壬○○共同基於預備行賄之犯意，伺機行
    賄買票。嗣於同年月二十六日晚間九時三十分許，經臺灣屏東地方法院檢察署檢
    察官持本院所核發之搜索票督同查賄小組及警員，在上開農藥行內查獲扣得壬○○所有之名冊一份（共十四張）及現金十五萬六千四百五十元，而甲○○則於警
    訊時，主動將其前揭所收受之三千元交出扣案。
二、案經內政部警政署刑事警察局報請臺灣屏東地方法院檢察署檢察官偵查起訴及同
    署檢察官自動檢舉偵查起訴。
     理  由
壹、有罪部分：
一、右揭事實，訊據被告辛○○於本院審理時坦承不諱，而訊據被告壬○○、甲○○
    於本院審理時，均矢口否認有何妨害投票之情事，被告壬○○辯稱略以：伊交付
    五百元予丁○○，係供其買香菸之用，而交付予甲○○、辛○○各三千元，係請
    二人幫忙拉票，並非向其等買票或委請其等向他人買票云云；被告甲○○辯稱略
    以：壬○○係為供其零用，始交付三千元予伊云云。經查，前揭事實業據被告壬○○於偵訊中自白不諱，核與被告辛○○上開自白，相互一致，且被告丁○○確
    屬極重度多重障礙之人，不解被告壬○○交予五百元之義為何（詳如後述被告丁○○部分），業據被告丁○○之輔佐人即屏東縣政府社會局社工督導員庚○○、
    被告丁○○之兄丙○○、被告丁○○之姪乙○○到庭陳述甚詳，並有被告丁○○
    之個人資料、身心障礙手冊各一紙暨其於警訊中所交出、由被告壬○○所交付予
    其之五百元，及上述被告甲○○所交出之三千元扣案可稽，參以被告壬○○於本
    院調查中自承：「（法官問：你是否有向甲○○及辛○○買票？）我是有向他們
    二人買票的意思拿錢給他們。」等語，足認被告辛○○前開自白及被告壬○○前
    述於偵訊中之自白確均與事實相符，應可相信，被告壬○○事後翻異，改以前詞
    置辯，無非卸責，並不足取，不可相信。又被告壬○○交付三千元予被告甲○○
    ，除其中五百元係作為要求被告甲○○於該次立法委員選舉時，投票予蔡豪之代
    價外，其餘二千五百元則囑被告甲○○以每票五百元之代價向其餘不特定之有投
    票權之人行賄一情，業據被告壬○○供述在卷，並有被告甲○○於警訊中所自動
    交出之三千元扣案可稽，已如前述，而被告甲○○與被告壬○○間並無親戚關係
    ，被告壬○○之前更從未交付生活費予被告甲○○一節，為被告甲○○所供述在
    卷，衡情被告壬○○殊無無故交付生活費三千元予被告甲○○之理，被告甲○○
    上詞所辯，顯與常情不符，衡係事後畏罪推諉之詞，不可採信，益徵被告壬○○
    上開自白之真實。綜上，本案事證明確，被告壬○○、甲○○、辛○○犯行已堪
    認定。
二、按公職人員選舉罷免法第九十條之一之投票行賄罪，其行求賄選階段，屬行賄者
    單方意思表示行為，不以相對人允諾為必要，而交付賄選階段，則行賄者已實施
    交付賄賂之行為，一經交付，罪即成立，但以收受者已收受，而有其受賄意思者
    為限，最高法院八十八年臺上字第四七九九號著有判決，是被告壬○○交付予被
    告丁○○五百元要求買票，但被告丁○○因屬極重度多重障礙之人，雖予收受惟
    不解其義，核其所為係犯公職人員選舉罷免法第九十條之一第一項行求賄選罪（
    僅成立行求階段，公訴人認係成立交付賄賂階段，容有誤會），而被告壬○○分
    別交付予被告甲○○、辛○○五百元、一千元之賄款後，進而與被告甲○○、辛○○共謀預備向其餘不特定之有投票權之人行賄，核其所為則係犯同條第一項交
    付賄賂賄選罪及同條第二項預備投票行賄罪（公訴人就預備投票行賄罪部分，漏
    引起訴法條）。另核被告甲○○、辛○○所為係犯刑法第一百四十三條第一項投
    票受賄罪及公職人員選舉罷免法第九十條之一第二項預備投票行賄罪（就被告辛○○所犯預備投票行賄罪部分，公訴人認係犯同條第一項之罪，尚有未洽，應予
    變更，詳如後述被告辛○○不另為無罪之諭知部分）。被告壬○○、甲○○、辛○○就預備投票行賄罪部分，有犯意聯絡、行為分擔，均為共同正犯，公訴人就
    此等事實漏未敘及，自應由本院依職權予以補正，附此敘明。被告壬○○所犯上
    開三罪之犯行，時間緊接，基本犯罪構成要件相同，顯係出於概括之犯意為之，
    為連續犯，應依刑法第五十六條之規定，以公職人員選舉罷免法第九十條之一第
    一項交付賄賂賄選罪論，並加重其刑。被告甲○○、辛○○各所犯之上開二罪間
    ，犯罪各別，罪名不同，均應分論併罰（公訴人認係屬想像競合犯，顯屬誤會，
    併此敘明）。又被告壬○○、辛○○犯罪後於偵查中均自白犯行，此觀卷附警、
    偵訊筆錄意旨自明，依公職人員選舉罷免法第九十條之一第五項前段規定各應減
    輕其刑。被告壬○○之刑同時有加重及減輕事由，依法應先加後減。爰審酌被告
    壬○○、甲○○、辛○○之犯罪動機、目的、手段、所生之損害，及犯罪後態度
    等一切情狀，分別量處如主文所示之刑，並均諭知易科罰金之折算標準，且依公
    職人員選舉罷免法第九十八條第三項，併分別宣告如主文所示之褫奪公權期間，
    並就其最長期間執行，及定被告甲○○、辛○○所應執行之刑。
三、扣案之被告甲○○所收受之賄賂五百元，及未扣案之被告辛○○所收受之賄賂一
    千元，係其二人犯刑法第一百四十三條第一項之罪所收受之賄賂，爰依刑法第一
    百四十三條第二項規定宣告沒收，被告辛○○所收受之賄賂一千元，如全部或一
    部不能沒收時，追徵其價額。扣案由被告甲○○主動交出之被告壬○○、甲○○
    、辛○○所預備交付之賄賂二千五百元，及未扣案由被告壬○○交予被告辛○○
    預備用以交付之賄賂二千元，亦應依公職人員選舉罷免法第九十條之一第三項規
    定宣告沒收。而扣案之名冊一份係供被告壬○○犯罪所用（指被告壬○○先前已
    買票成功部分）或係供被告壬○○、甲○○、辛○○犯罪或預備供犯罪所用，並
    為被告壬○○所有，業據被告壬○○供述在卷，爰依刑法第三十八條第一項第二
    款宣告沒收。另扣案之十五萬六千四百五十元，質之被告壬○○辯稱略以：此係
    於九十年十月五日所提領，預備供其所經營之前述農藥行周轉所用云云，然查被
    告壬○○此部份所辯，核與證人即被告壬○○之妻吳金玉於警訊時證稱：「（員
    警問：現金新台幣十五萬六千四百五十元如何而來？）是我賣農藥所獲得的錢。
    」不相吻合，而此部份現金係與上開名冊一併查獲扣案，且該名冊係供被告壬○○買票之憑據，為被告壬○○所自承在卷，觀之該名冊上共有三百六十六人，若
    以每人約五百元為買票之代價，核計約須十八萬三千元，是被告壬○○為遂行犯
    行，自須準備同等金額之現金，即現金約十八萬三千元，如扣除被告壬○○已交
    付予被告丁○○、甲○○、辛○○共六千五百元部分，該現金只餘十七萬六千五
    百元，核與前開扣案現金數額，相距不遠，再者，被告壬○○自稱提領該等現金
    之日期，係在該等現金為警搜索扣案之後，顯與事理不符，衡情此應係被告壬○○預備用以買票所用者，故被告壬○○上揭辯解，無非卸責，不足採信，此部份
    自應依公職人員選舉罷免法第九十條之一第三項規定宣告沒收。
貳、無罪及不另為無罪之諭知部分：
一、公訴意旨略以：被告丁○○明知被告壬○○於九十年十一月十九日晚間八時許，
    在其位於屏東縣鹽埔鄉○○路八號住處內所交付之五百元，係屬央其於當年度第
    五屆立法委員選舉投票時，投票予候選人蔡豪之代價，竟基於受賄之犯意，予以
    收受，而被告辛○○基於賄選之犯意，於同年月二十六日上午九時許，至同鄉振
    興村由被告己○○所經營之檳榔攤，交付一千元予被告己○○，要求己○○夫婦
    於該屆立法委員選舉時投票予蔡豪，己○○當場予以允諾。嗣於同年月二十六日
    晚間九時三十分許，經臺灣屏東地方法院檢察署檢察官持本院所核發之搜索票督
    同查賄小組及警員，在同鄉○○路七號壬○○所經營之農藥行內查獲扣得壬○○
    所有之名冊一份（共十四張）及現金十五萬六千四百五十元，始悉上情，被告丁○○、己○○乃於警訊時分別將其所收受之賄賂五百元、一千元交出扣案。因認
    被告辛○○涉有涉有公職人員選舉罷免法第九十條之一第一項交付賄賂賄選罪嫌
    ，被告丁○○、己○○則涉有刑法第一百四十三條第一項投票受賄罪嫌云云。
二、按犯罪事實應依證據認定之，無證據不得推定其犯罪事實，不能證明被告犯罪者
    ，應諭知無罪之判決，刑事訴訟法第一百五十四條、第三百零一條第一項分別定
    有明文。又犯罪事實之認定，應憑真實之證據，倘證據是否真實尚欠明確，自難
    以擬制推測之方法，為其判斷之基礎。且認定犯罪事實之證據係指足以認定被告
    確有犯罪行為之積極證據資料而言，該項證據自須適合於被告犯罪事實之認定，
    始得採為斷罪資料。故刑事訴訟上之證明資料，無論其為直接或間接證據，均須
    達於通常一般人均不致有所懷疑，而得確信其為真實之程度，始得據為有罪之認
    定，若關於被告是否犯罪之證明未能達此程度，而有合理懷疑之存在，致使無從
    形成有罪之確信，根據罪證有疑，利於被告之證據法則，即不得據為不利被告之
    認定（最高法院五十三年臺上字第六五六號、二十九年上字第三一０五號、七十
    六年度臺上字第四九八六號及三十二年上字第六七號判例參照）。又按共同被告
    不利於己之陳述，固得採為其他共同被告犯罪之證據，惟此項不利之陳述，須無
    瑕疵可指，而就其他方面調查，又與事實相符，始得採為其他共同被告犯罪事實
    之認定，最高法院四十六年台上字第四一九號著有判例可資參照。
三、公訴人認被告辛○○涉有交付賄賂賄選罪嫌，被告丁○○、己○○涉有投票受賄
    罪嫌，無非係以被告辛○○、丁○○之自白及有被告丁○○所交出之五百元、被
    告己○○所交出之一千元扣案可稽為其論據。然經訊之被告辛○○於本院審理時
    ，固坦承有交付予被告己○○一千元之事實，惟堅決否認有何交付賄賂之情事，
    辯稱略以：伊所交予己○○之一千元，係為清償債款，因於警訊中遭警脅迫，方
    於第二次警訊時為不實之自白，並簽立自白書一紙，復恐此情敗露，乃進而於偵
    訊中誣指己○○犯罪等語；另訊之被告丁○○、己○○於本院審理時，被告丁○○坦承有收受被告壬○○所交付之五百元一情，被告己○○坦承有收受被告辛○○所交付之一千元一情，惟被告丁○○、己○○則均堅決否認有何投票受賄之情
    事，被告丁○○辯稱：伊屬極重度多重障礙之人，不解被告壬○○交予五百元之
    義為何等語；被告己○○辯稱：當日辛○○交付予伊一千元時，並未說明原因，
    伊以為辛○○係為清償其所積欠之檳榔債款，乃予收受等語。經查：
    （一）被告丁○○部分：
    被告丁○○確屬極重度多重障礙之人，瘖啞、不識字，無法與外界溝通等情，業
    據其輔佐人即屏東縣政府社會局社工督導員庚○○及輔佐人即與其同住多年之被
    告丁○○之兄丙○○、被告丁○○之姪乙○○到庭陳述甚詳，並有被告丁○○之
    個人資料、身心障礙手冊各一紙在卷可佐，且本院多次訊問被告丁○○，被告丁○○或以點頭、傻笑及比手劃腳等本院及輔佐人三人均不知其意之方式回應，顯
    然無從認知本院所訊問之內容一情，為本院職務上所知悉之事實，有訊問筆錄附
    卷可稽，足認被告丁○○前揭辯解屬實，而堪採信，此外被告丁○○於警訊中所
    為不利於己之自白，及不利於被告壬○○之指述，係由內政部警政署刑事警察局
    警員癸○○依據被告丁○○當時之舉止，任意依據常理推測而記載於警訊筆錄上
    ，自難據為不利於被告丁○○、壬○○之認定，附此敘明。
    （二）被告辛○○、己○○部分：
    被告辛○○於警訊中所做之第二次警訊筆錄，經本院當庭播放錄音帶勘驗發現錄
    音帶內容與被告辛○○此次所做筆錄之內容相同，惟係由被告辛○○按照筆錄內
    容逐字唸頌所錄製，其間，並有員警在旁提示，此有勘驗筆錄一份在卷可憑，參
    以被告辛○○與本次警訊時，另行提出自白書一紙附卷之舉動，衡情被告辛○○
    若真於第一次警訊中否認犯行後，因懺悔而生自白犯罪之意，只須要求警方依其
    所述製作筆錄即可，何須當場另行製作自白書一紙附卷以佐其說，是其前詞此部
    份所辯，尚非全然無稽，應可相信，因而被告辛○○於警訊、偵訊中指述被告己○○有投票受賄情事云云，自難認係真實，而可據為不利於被告己○○之認定，
    再者，就被告辛○○為何交予被告己○○一千元一事及其經過情節，被告辛○○
    與己○○所辯大致相符，而被告己○○及其妻陳淑惠與被告辛○○時有購買檳榔
    費用等金錢往來一情，亦為被告己○○、辛○○及證人陳淑惠於偵訊時所陳述一
    致在卷，衡之被告辛○○所交予被告己○○之一千元，數額不大，被告己○○因
    而基於雙方長久交往之默契，未予詳問，即予收受，核與常情不相違背，是被告
    辛○○此部份所辯及被告己○○上開辯解，均堪信實，而得相信。
四、此外，本院復查無其他積極證據足認被告辛○○、丁○○、己○○有公訴意旨所
    指交付賄賂賄選或投票受賄之犯行，揆諸前揭法條及判例意旨，即應為有利於被
    告辛○○、丁○○、己○○之認定，除被告辛○○所涉交付賄賂賄選之犯行，因
    公訴人認與前述被告辛○○論罪科刑部分為實質上一罪關係，爰不另為無罪之諭
    知外，自應為被告丁○○、己○○無罪之諭知。
據上論斷，應依刑事訴訟法第二百九十九條第一項前段、第三百條、第三百零一條第
一項，公職人員選舉罷免法第九十條之一第一項、第二項、第三項、第五項前段、第
九十八條第三項，刑法第十一條、第五十六條、第二十八條、第一百四十三條第一項
、第二項、第四十一條第一項前段、第五十一條第五款、第八款、第三十八條第一項
第二款，罰金罰鍰提高標準條例第一條前段、第二條，判決如主文。
本案經檢察官呂乾坤到庭執行職務。
中      華      民      國      九十一      年      四    月    十五    日
                                      臺灣屏東地方法院刑事第一庭
                                          法  官  潘正屏
                                                  楊中琪
                                                  林世民
右正本證明與原本無異。
如不服本判決應於收受本判決後送達後十日內向本院提出上訴書狀，其未敘述上訴理
由者，並得於提起上訴後十日內向本院補提理由書狀（均須按他造當事人之人數附繕
本 ）「切勿逕送上級法院」
                                          書記官  薛慧茹
中      華      民      國      九十一      年      四    月    十五    日
附錄論罪科刑法條：
公職人員選舉罷免法第九十條之一
對於有投票權之人，行求期約或交付賄賂或其他不正利益，而約其不行使投票權或為
一定之行使者，處五年以下有期徒刑，得併科新台幣四十萬元以上四百萬元以下罰金
。
預備犯前項之罪者，處一年以下有期徒刑。
預備或用以行求期約或交付之賄賂，不問屬於犯人與否，沒收之。
犯第一項或第二項之罪，於犯罪後六個月內自首者，減輕或免除其刑；因而查獲候選
人為共犯者免除其刑。
犯第一項或第二項之罪，在偵查中自白者，減輕其刑；因而查獲候選人為共犯者，減
輕或免除其刑。
中華民國刑法第一百四十三條
有投票權之人，要求、期約或收受賄賂或其他不正當利益，而許以不行使其投票權或
為一定之行使者，處三年以下有期徒刑，得併科五千元以下罰金。
犯前項之罪者，所收受之賄賂沒收之。如全部或一部不能沒收時，追徵其價額。
